【裁判字號】    97,訴,1656
【裁判日期】    981030
【裁判案由】    返還投資款
【裁判全文】
臺灣臺中地方法院民事判決  97年度訴字第1656號
原      告  乙○○
            戊○○
共      同
訴訟代理人  李永裕律師
複 代 理人  張瑞娟律師
被      告  全亞洲製藥廠股份有限公司
兼法定代理
人          辛○○○
被      告  丁○○
            丙○○
            己○○
            庚○○
            甲○○
            癸○○
共     同
訴訟代理人  蔡瑞煙律師
複 代 理人  壬○○
上列當事人間請求返還投資款事件，本院於民國98年9月30日言
詞辯論終結，判決如下：
    主      文
原告之訴及其假執行之聲請均駁回。
訴訟費用由原告負擔。
    事實及理由
壹、兩造主張：
一、原告主張：
(一)被告辛○○○現為被告全亞洲製藥廠股份有限公司（以下簡稱
  全亞洲製藥廠）董事長，原告乙○○與被告辛○○○之夫林來
  成（已歿）為親兄弟，民國（下同）48年、49年、51年間陸續
  賣出兩人公同共有之父親遺產，分別為雲林縣麥寮鄉○○段25
  9、259-1、259-2、259-3、259-4、259-5、259-6、253-6、25
  3 -7、253-8、253-9、253-10地號土地，及雲林縣麥寮鄉○○
  段255、255-1地號共14筆土地（以下簡稱系爭繼承土地），供
  作兄弟共同創業資金。因原告乙○○係獸醫學博士，其獸醫科
  技造詣極深，兄弟兩人決定以乙○○專長的動物用藥品製造技
  術，共同出資創立合夥事業。茲因當時乙○○為公務員，遂以
  訴外人林來成為出名之人，成立隱名合夥關係，故林來成名下
  之股份，包含乙○○應有之2分之1部分。53年5月間因對外經
  營事業所需，林來成等共計13人簽訂合夥契約，由林來成擔任
  執行人成立「亞洲藥廠」（為全亞洲製藥廠公司之前身），乙○○另以其母林許柳名義登記為股東，但不影響乙○○、林來
  成兩人之合夥關係。嗣於55年間，亞洲藥廠再變更為被告全亞
  洲製藥廠，原告戊○○則於67年5月7日承受訴外人林許柳名下
  之股份由而成為被告公司股東。
(二)本件原告乙○○與訴外人林來成間原係變賣二人系爭繼承土地
  ，將所得資金全數共同出資創立上述合夥事業，從二人出資合
  購之廠房及房屋均移轉登記於林來成名下，且由林來成出名經
  營等情以觀，二人係成立隱名合夥關係，出資比例各占2分之1
  ，林來成為系爭隱名合夥契約之出名營業人，原告乙○○為隱
  名合夥人，是被告全亞洲製藥廠中林來成之股份，即屬於二人
  之隱名合夥事業。今出名營業人林來成於78年9月死亡後，該
  隱名合夥契約依民法第708條第4款之規定而終止，關於依民法
  第709條之返還出資及給與隱名合夥人即原告乙○○應得利益
  之債務，應由林來成之全體繼承人概括承受。本件被告辛○○○、丁○○、丙○○、己○○、庚○○係林來成之繼承人，原
  告乙○○自得向渠等為上揭請求；再依民法第1153條第1項規
  定，繼承人對於被繼承人之債務，負連帶責任，是被告辛○○○、丁○○、丙○○、己○○、庚○○自應於系爭隱名合夥契
  約終止時，負結算原告乙○○之出資及營業損益之義務，並應
  連帶返還原告乙○○隱名合夥出資及給予應得之利益。
(三)按民法第701條準用同法第672條之規定，訴外人林來成於系爭
  隱名合夥事業經營中受有報酬，原告乙○○則分文未取，是林
  來成處理合夥事務應以善良管理人注意義務為之。本件被告全
  亞洲製藥廠曾經歷4次增資，林來成亦參與增資，應認係為全
  體合夥人之利益而為，故林來成實際股份數增加，則原告乙○○實際股份數當然亦平等增加。從而，77年12月全亞洲製藥廠
  最後一次增資，訴外人林來成名下之股份增至140股之同時，
  原告乙○○隱名其名下之股份亦同時增至70股。因系爭隱名合
  夥契約，對於退夥時出資返還之數額，並無約定，是有關出資
  額之返還，自應適用民法第709條前段規定，出名營業人負有
  返還隱名合夥人之出資及給與其應得之利益之義務。關於返還
  出資之方法，依民法第701條準用第689條第2項之規定；給與
  利益之計算方式，則依第701條準用第677條之規定，故原告乙○○基於系爭隱名合夥關係可得之利益，得以金錢抵還之，爰
  每股以新台幣（下同）500,000元計，被告辛○○○、丁○○
  、丙○○、己○○、庚○○應連帶返還原告乙○○出資額總計
  35,0 00,000元（計算式：500,000元×70股＝35,000,000元）
  ，惟暫先依民事訴訟法第244條第4項規定為一部請求，以1,00
  0,000元為全部請求之最低金額。
(四)亞洲藥廠草創之初，係由原告乙○○負責研發技術及與政府機
  關接洽事宜，關於出售繼承土地所獲資金則全數由訴外人林來
  成運用，甚至將部分資金所購房屋登記於林來成名下，供林來
  成家人居住，而乙○○分毫未取，百分之百相信其弟林來成必
  秉公處理，將資金妥善運用。長久以來，乙○○並不過問公司
  帳目表冊，全權交由林來成處理，故關於被告全亞洲製藥廠之
  股權變動，原告乙○○均因未參與而不得知。多年以來，被告
  全亞洲製藥廠事業雖蒸蒸日上，惟其不但無分派股東盈餘，於
  90年間原告乙○○及戊○○要求查閱公司會計表冊以釐清股權
  時，被告辛○○○竟藉故推托，屢次拒絕提供，迄被告辛○○○等人受業務侵占罪等刑事訴追後，相關會計表冊始開誠佈公
  ，原告等始發覺被告辛○○○等人，趁被告公司增資機會，紛
  紛令其家族成員入股，壯大其派下股份，致其餘股東對公司營
  運毫無置喙餘地，多年以來處心積慮挪用公司資產轉入私人帳
  戶，不實記載公司帳冊，運用帳務處理方法嚴重淘空資產，侵
  佔公司資產竟高達1億多元。且原告乙○○於公務員退休時，
  為謀公司繼續發展，曾拜託某股東向被告辛○○○建言，使乙○○參與公司發展，然辛○○○竟明知乙○○其專長技術是動
  物藥品，被告全亞洲製藥廠也因乙○○之故，獲畜牧獸醫人士
  支持而使公司聞名全國，卻唯恐原告乙○○對公司帳目質疑，
  心生恐懼而拒絕乙○○在公司任職，其心態可議。
(五)訴外人林來成於78年9月病逝後，改由被告辛○○○擔任被告
  公司董事長，被告丙○○則擔任該公司董事兼總經理、被告己○○為監察人、被告甲○○為董事兼總務、被告庚○○為會計
  （其中被告丙○○、己○○、庚○○為林來成、辛○○○之子
  女，被告甲○○為林來成、辛○○○之媳婦），是被告辛○○○、丙○○、甲○○、己○○均為執行公司職務之人，為從事
  業務之人，依據公司法第8條、商業會計法第4條規定為商業負
  責人，被告庚○○為商業主辦會計，亦為從事業務之人。渠等
  於81年間回溯之不詳時間，竟不思為全亞洲製藥廠全體股東之
  利益經營公司，將公司視為自己家族資產及私人金庫，故意不
  將各筆應收票據記載入帳，有意規避商業利害關係人或特定股
  東聲請檢查帳簿報表、業務帳目，且將部分貨款支票逐筆存入
  私人帳戶。又被告辛○○○等人明知此部分款項來源本即為公
  司所有之應收票據，並非公司向股東借得款項，且無任何股東
  出資之原始憑證之情形下，由被告庚○○連續將此等明知為不
  實之事項，於公司帳冊內任意捏造金額，記入帳冊載為股東往
  來科目，充作公司向股東借款，虛增股東往來總額，並憑以製
  作公司資產負債表等財務報表，致使財務報表發生不實之結果
  。另二被告庚○○、癸○○（為代客記帳業者）則將數筆應收
  支票，故意遺漏未予記入全亞洲製藥廠90年度應收票據明細分
  類帳，且於尚未兌現之前，即送由被告辛○○○等公司董事據
  以製作該年度資產負債表，而將資產負債表之應收票據餘額記
  載為零，再經送被告己○○審查，並出具審查報告。上揭業務
  侵占事實業經鈞院95年度訴字第1834號及臺灣高等法院臺中分
  院97年度上訴字第75號刑事判決認定在案。
(六)按「本法所稱公司負責人：在無限公司、兩合公司為執行業務
  或代表公司之股東；在有限公司、股份有限公司為董事。公司
  之經理人或清算人，股份有限公司之發起人、監察人、檢查人
  、重整人或重整監督人，在執行職務範圍內，亦為公司負責人
  。」、「公司負責人對於公司業務之執行，如有違反法令致他
  人受有損害時，對他人應與公司負連帶賠償之責。」、「監察
  人對公司或第三人負損害賠償責任，而董事亦負其責任時，該
  監察人及董事為連帶債務人。」、公司法第8條、第23條第2項
  、第226條分別定有明文。次按「因故意或過失，不法侵害他
  人之權利者，負損害賠償責任。故意以背於善良風俗之方法，
  加損害於他人者亦同。違反保護他人之法律，致生損害於他人
  者，負賠償責任。但能證明其行為無過失者，不在此限。」、
  「數人共同不法侵害他人之權利者，連帶負損害賠償責任﹔不
  能知其中孰為加害人者，亦同。」亦為民法第184條、第185條
  第2項所明定。如上所述被告辛○○○、丙○○、己○○、甲○○、庚○○依上開規定均為商業負責人，而被告癸○○為代
  客記帳業者，渠等不能健全公司制度，謀求股東及債權人之權
  益，竟於82年至95年間共同挪用淘空全亞洲製藥廠資產，使財
  務報表發生不實之結果，已嚴重影響股東會查核表冊報告及決
  議盈餘分派數額之正確性，造成原告戊○○受領盈餘分派之數
  額錯誤受有損害。是渠等不法之行為，致原告戊○○受有損害
  ，且其行為與原告戊○○所受損害間具相當因果關係，原告戊○○自得依民法第184條、第185條侵權行為損害賠償請求權及
  公司法第23條、第226條請求被告辛○○○、丙○○、己○○
  、庚○○、甲○○、癸○○等人與全亞洲製藥廠連帶對原告負
  損害賠償責任，茲析述如下：
  (1)被告全亞洲製藥廠：
    民法第28條：因被告全亞洲製藥廠之負責人辛○○○、丙○○、甲○○、己○○違反法令、於職務上製作之財務報
      告虛偽不實致加損害於原告戊○○，則被告全亞洲製藥廠
      自應依本條規定對原告戊○○負連帶賠償責任。
    公司法第23條：因被告全亞洲製藥廠之負責人辛○○○、
      丙○○、甲○○、己○○違反法令（刑法業務侵占罪），
      造成原告戊○○之損失，則被告全亞洲製藥廠公司自應依
      本條文之規定負連帶損害賠償責任。
  (2)被告辛○○○、丙○○、己○○、庚○○、甲○○、癸○○
    ：
    民法第184、第185條：渠等於財務報表上為虛偽記載，致
      使原告誤信而受損害，其行為不僅背於善良風俗，亦違反
      保護他人法律（刑法業務侵占罪），故應依民法第184條
      第1項後段及第2項規定負損害賠償責任，並應與被告亞洲
      製藥廠公司依同法第185條之規定連帶賠償。
    公司法第23條：被告辛○○○、丙○○、甲○○、己○○
      為全亞洲製藥廠之負責人，卻違反法令（刑法業務侵占罪
      ），於其職務上製作之財務報告上為虛偽記載，造成原告
      戊○○之損害，自應依本條項之規定，與全亞洲製藥負連
      帶損害賠償責任。
    公司法第226條：被告己○○為全亞洲製藥之監察人，依
      公司法第23條對原告戊○○須負損害賠償責任，而公司董
      事長辛○○○、董事丙○○、甲○○亦依同條負其責任，
      己○○自應與辛○○○、丙○○、甲○○負連帶損害賠償
      責任。
    民法第28條：被告辛○○○、丙○○、甲○○、己○○違
      反法令（刑法業務侵占罪），於其職務上製作不實之財務
      報告之行為，造成原告戊○○之損害，自應依本條項之規
      定，與全亞洲製藥負連帶損害賠償責任。
(七)被告全亞洲製藥廠之章程第30條規定，「本公司每年決算後所
  得純益，除依法扣繳所得稅外，應先彌補已往年度虧損，次就
  其餘額提存百分之十為法定餘額公積金，再提股息一分，如尚
  有餘額，由董事會擬具分派議案，提請股東會決議分派之；但
  員工分派之紅利以占百分之五。」。今被告辛○○○等人侵占
  公款金額合計117,715,252元，均為全亞洲製藥之應收款項，
  相當於全亞洲製藥廠若未被侵占應有之各年度純獲利（盈餘）
  ，將該侵占公款之數額依88年度至96年度各年度劃分，各該年
  度全亞洲製藥廠每年應增加之淨利如附表１，屬可分派之盈餘
  。而股份有限公司之盈餘分派，依公司法第228條第1項第3款
  、第230條第1項規定，係於每年會計年度終了，由董事會編造
  盈餘分派之議案表冊，先送交監察人查核，再提出於股東常會
  請求承認，經股東常會通過後，分派給各股東，亦即盈餘應以
  上年度財務表冊為基礎。本件原告戊○○為全亞洲製藥廠股東
  ，其股數為3股，該公司之總股數為600股，故其出資比例為
  0.5％，依公司法第235條第1項，此亦為原告戊○○之盈餘分
  配比例，而依全亞洲製藥廠之章程及原告戊○○所占股權之比
  例計算所受損害，原告戊○○88年至96年度不能受分配亦即受
  有損害賠償之數額，總計26,081元（計算式如附表２）。
(八)綜上所述，原告乙○○與被告辛○○○之夫林來成，兄弟二人
  變賣公同共有之家產，以所得資金共組隱名合夥事業，並以林
  來成為出名營業人，乙○○為隱名合夥人。嗣該隱名合夥契約
  因出名合夥人林來成死亡而終止，其繼承人即被告辛○○○、
  丁○○、丙○○、己○○、庚○○應結算合夥財產，並負連帶
  返還原告乙○○最低出資額1,000,000元及應得之利益。又被
  告辛○○○、丙○○、己○○、庚○○、甲○○、癸○○未能
  健全公司制度，謀求股東之權益，多年來共同以虛偽不實之會
  計科目名義，挪用淘空全亞洲製藥廠公司之資金，製作不實之
  財務報表，將公款侵占入己，金額達1億元以上，上開共同不
  法行為，業已構成刑法上業務侵占罪行，造成原告戊○○受領
  盈餘分派之數額錯誤之損害，損害賠償數額以88年度至96年度
  得受盈餘分派比例計算，總計受有26,081元之侵害。故聲明請
  求：(1)被告辛○○○、丁○○、丙○○、己○○、庚○○應結
  算本隱名合夥事業返還原告乙○○出資暨應給與之利益；(2)被
  告辛○○○、丁○○、丙○○、己○○、庚○○應連帶給付原
  告乙○○1,000,000元，暨自起訴狀繕本送達翌日起算之法定
  遲延利息；(3)被告辛○○○、丁○○、丙○○、己○○、庚○○為第1項之結算並做成結算報告，保留於前項給付金額之聲
  明；(4)被告全亞洲製藥廠股份有限公司、辛○○○、丙○○、
  己○○、庚○○、甲○○、癸○○應連帶給付原告戊○○26,
  081元，並自起訴狀繕本送達翌日起至清償日止，按年利率百
  分之5計算之利息；(5)第2項之請求原告願供擔保請准宣告假執
  行。
(九)原告對於被告抗辯之陳述:
  1.原告乙○○與被告之被繼承人林來成間存有隱名合夥契約，
    合夥結算或合夥出資及餘額之返還請求權，應自88年1月起
    算，未罹於15年時效。原告乙○○對於被告全亞洲製藥廠之
    經營，全權交由訴外人林來成，期間之股權變動，乙○○因
    未參與而不得知。嗣86年11月間，原告乙○○因對於該隱名
    合夥名下股份數額存有疑惑，即以掛號寫信詢問被告辛○○○就全亞洲製藥廠目前資產計算其退股後所得之分配數額，
    然業經一年多過後，辛○○○仍置之未理，未予以答覆，致
    乙○○對於股份數額尚不得而知，無從行使合夥出資及餘額
    之返還請求權，是原告乙○○於87年12月30日再度掛號寄信
    予辛○○○商討退股事宜，遲至88年1月間乙○○收受由辛○○○之女即被告庚○○代為書寫之掛號信，說明林來成生
    前名下之股份總數及亞洲製藥廠歷年來的股東、股數名簿，
    原告乙○○始得知林來成名下之股份，已全數移轉於林來成
    之繼承人辛○○○等人之名下。故系爭隱名合夥關係於被告
    以上揭書信告知前，原告乙○○對於其股份數額尚不得而知
    ，致其合夥出資及餘額之返還請求權無從行使，消滅時效實
    無由進行。揆諸前揭最高法院判決意旨，系爭合夥出資及餘
    額之返還請求權之時效，應自原告乙○○於88年1月收受由
    辛○○○之女庚○○代為書寫之掛號信，知悉林來成名下之
    股份額時，方得進行。從而，原告於97年6月6日提起本件訴
    訟，難認已罹於15年消滅時效。
  2.查被告等人於收受貨款之際，將貨款侵占入己，並製作不實
    報表違反商業會計法之行為，係屬執行業務之行為，其違反
    法令致原告戊○○受有損害，渠等自應依公司法第23條第2
    項與被告公司負連帶損害賠償責任。被告雖援引最高法院65
    年台上字第3031號、48年台上字第1501號判例，主張公司法
    第23條所謂公司業務之執行，係指公司負責人處理有關公司
    之事務而言，不包括因個人之犯罪行為而害及他人之權利，
    而主張被告辛○○○等人遭刑事有罪判決，均屬個人之行為
    ，非執行公司業務，無公司法第23條規定之適用云云。惟被
    告等人執行上開關於收受公司貨款及填製會計憑證之行為，
    當屬公司經營所需執行之業務無疑，且外觀足認其為執行業
    務之行為，亦與渠等之業務有密切關係，自屬處理「執行業
    務」之行為，殆無疑義，本件自有公司法第23條第2項之適
    用，洵堪認定。
  3.原告戊○○因被告等人之侵占行為受有消極損害，自得請求
    被告等人負連帶損害賠償責任：
    查本件被告公司之盈餘分配與否及其數額，係先行由董事會
    決議後，提起股東會決議分派之，此觀被告公司章程第30條
    之規定甚明，再股東會固得決議不分派盈餘，然股東會已有
    作成盈餘分派之決議時，則須依法及公司章程之規定分派數
    額，而被告公司確於82年至95年期間召開股東會，並作成盈
    餘分派之決議，此有被告公司之分配盈餘表及證人張光彥之
    證詞可稽。若依通常情形，原告戊○○即取得請求公司分派
    盈餘之具體請求權，得依其所持股份之比例分得公司盈餘，
    惟因被告共同挪用淘空被告公司資產高達一億多元，嚴重影
    響股東會查核表冊報告及決議盈餘分派數額之正確性，而造
    成原告戊○○受領盈餘分派之數額錯誤受有損害，甚至近乎
    剝奪其盈餘之分派，縱原告未發生積極損害，然確實依通常
    之情形，未獲可得預期之利益，自屬受有消極的損害，是被
    告等人違反法令致原告受有損害，堪可認定。被告等人侵占
    公司資產未依法為盈餘分配，違反法令致原告戊○○受有損
    害，原告戊○○自得依民法第184條、第185條侵權行為損害
    賠償請求權及公司法第23條、第226條請求被告辛○○○、
    丙○○、己○○、庚○○、甲○○等人與全亞洲製藥廠公司
    連帶對原告戊○○負損害賠償責任，洵屬有據。
  4.被告辛○○○、丙○○、己○○、庚○○、甲○○、癸○○
    等人之業務侵占罪行，造成原告戊○○受領盈餘分派之數額
    錯誤之損害，其損害賠償請權應自95年6月15日起算，尚未
    罹於時效。
    (1)查被告辛○○○、丙○○、己○○及甲○○，均屬被告全
      亞洲製藥廠之負責人，渠等違反法令（刑法業務侵占罪）
      ，造成原告戊○○之損失，自應依公司法第23條第2項之
      規定，與被告全亞洲製藥廠負連帶損害賠償責任。揆諸前
      揭最高法院96年台上字第2517號判決意旨，公司法第23條
      第2項之連帶賠償責任，係基於法律之特別規定，並非侵
      權行為責任，故原告戊○○其請求權之消滅時效，應適用
      民法第125條之15年時效之規定。被告就此部分認應適用
      民法第197條第1項二年時效，已顯有違誤，殊不足取。退
      步言之，縱認本件損害賠償有民法第197條第1項二年時效
      之適用，然依最高法院46年台上字第34號判例意旨，若僅
      知受損害及行為人，而不知其行為之為侵權行為，則無從
      本於侵權行為請求賠償，時效即無從進行，本件原告戊○○提出刑事告訴，與知悉全亞洲製藥廠公司及被告辛○○○、丙○○、己○○、甲○○、庚○○、癸○○行為為侵
      權行為，尚有差別，自難遽認原告於97年6月6日提起本件
      侵權行為損害賠償訴訟，已罹於二年時效。況原告戊○○
      及訴外人劉淑靜於91年間所提之刑事告訴僅以「違反商業
      會計法」將「辛○○○、丙○○、甲○○、己○○」列為
      被告，並未列「庚○○、癸○○」等被告，且尚不知悉渠
      等係涉犯「業務侵占」而對原告戊○○損害，自無從本於
      侵權行為請求賠償，時效即無從進行。再檢察官起訴書所
      認定被告之犯行及侵占之數額係經檢察官函查各銀行並調
      閱被告公司帳簿資料後，始確知被告等人有起訴書所載之
      犯行，是應認原告自收受起訴書之95年6月15日，其侵權
      行為損害賠償請求權之消滅時效始開始進行。
    (2)原告戊○○於另案93年度偵續字第118號案件委任蔡坤旺
      律師為告訴代理人，縱蔡坤旺律師已於95年3月21日知悉
      被告全亞洲製藥廠之款項有匯入被告等私人帳戶之情事。
      然揆諸前揭最高法院判決意旨，告訴代理人之知悉，非等
      同於告訴人之知悉，兩者係屬二事，殊不得混為一談，縱
      原告戊○○所委任之律師知悉某項事實時，原告並非當然
      即同時知悉該事實，是被告主張原告戊○○最遲於95年3
      月21日偵查中，即已知悉被告辛○○○等5人帳戶有存入
      公司款項云云，洵屬無據，委無可採。況所謂「知悉」，
      揆諸前揭最高法院判例，非僅指單純知有損害而言，其因
      而受損害之他人行為為侵權行為，亦須一併知之，而本件
      被告等人每一次的侵占，都是獨立的侵權行為，原告根本
      無從知悉，而係經檢察官函查各銀行並調閱被告公司帳簿
      資料，並依法起訴後，原告戊○○始確知被告等人有起訴
      書所載之所有犯行，並有構成侵權行為之情事，故應認原
      告戊○○自收受起訴書之95年6月15日之日起，其侵權行
      為損害賠償請求權之消滅時效，始行開始進行。
  5.關於原告乙○○及訴外人林來成兩兄弟，係以繼承之土地轉
    賣所得資金，全數用以出資共創系爭隱名合夥事業等情，此
    觀原證一之土地登記謄本上所載，均因買賣關係移轉過戶給
    第三人，且其上之義務人欄，均載「乙○○等貳人」甚明。
    次於原告乙○○自86年11月後，陸續寫信予被告辛○○○詢
    問股數乙事，信中亦提及乙○○與林來成係將父親遺產全數
    變賣，作為資金創設全亞洲製藥廠公司，被告辛○○○回覆
    信函時亦未加以否認，足認變賣家產創立合夥事業乙節，堪
    信為真。再就原證三即臺灣高等法院92年上字第442號準備
    程序筆錄摘要，證人陳清之證詞：「乙○○和林來成曾經跟
    我說過他們都是股東…林來成、乙○○對我說於成立時兩人
    都是各一股」等語；證人曾清和證稱：「我知道他們兩人資
    金是賣祖產拿來投資」等語，足徵兄弟二人確係變賣家產創
    立合夥事業。再佐以證人陳清之證述：「兩兄弟位創業變賣
    父母遺產投資藥廠，兄弟以平等股份權益，共同投資全亞洲
    製藥廠。在公司有關兄弟股權一切事務包括投資資金之保管
    、股利及盈餘分派之領取處理，甚至共同購買房地產，為手
    續方便起見亦以親弟林來成先生之名義登記…林來成先生亦
    常將其兩兄弟事及兄弟兩人之實際股數權益，永遠平等等家
    務事說給我聽」等語，堪認兄弟間之合夥事業，係由林來成
    經營並為出名之人，且其名下之股份，乙○○有二分之一，
    兩人實際股數平等，兄弟兩人間成立隱名合夥關係，殆無疑
    義。
二、被告抗辯略以：
(一)原告乙○○請求返還投資款部分：
  1.被告等人否認原告乙○○與訴外人林來成共同出資創立被告
    全亞洲製藥廠之合夥事業，以及以林來成為出名營業人，乙○○為隱名合夥人乙事。查全亞洲製藥廠於55年8月間成立
    ，資本總額為80萬元，分為80股，每股1萬元，當時股東計
    有20人，每人股數4股，以訴外人孫崑源為董事長，林來成
    持有股數4股，乙○○之持股，則以其母林許柳名義登記，
    股數亦為4股，嗣再移轉登記在乙○○之子即另一原告戊○○名下，並無乙○○所稱隱名合夥情形。
  2.原告乙○○雖提出土地登記簿謄本及其寄給被告辛○○○之
    信函，及他案證人筆錄，惟依其提出之土地登記謄本記載，
    該數筆土地是分別於48年或51年間出售，尚難用以證明原告
    乙○○及訴外人林來成投資全亞洲製藥公司之資金來自於此
    。縱認乙○○及林來成之資金，來自變賣土地所得，惟查台
    中高分院92年度上字第442號確認股東會決議不成立事件準
    備程序筆錄記載，證人陳清及曾清和均已明確證述: 「乙○○與林來成在被上訴人全亞洲製藥股份有限公司成立時，他
    們兩人都是股東」、「我知道的是乙○○以他母親的名義入
    股，他說他是家畜試驗所的職員，公務員不能當公司的股東
    ，不能用他名義登記為股東，所以乙○○用他媽媽的名義登
    記，…」，或「…成立的時候林來成與乙○○每人都是四股
    ，一股五萬元，每人二十萬元，因為我也是設立的股東，乙○○、林來成也都是各有四股，成立的當時乙○○是以他媽
    媽林許柳的名義登記，因為他是公務員不能經商，不能登記
    為公司的股東，所以用他媽媽的名義登記，林來成的股份以
    他自己的名義登記，乙○○的股份並沒有以林來成的名義登
    記…」云云，足以證明原告乙○○所主張其間有合夥之情事
    ，並非事實。至於原告乙○○寄給被告辛○○○之信函，為
    其單方片面製作之文書，被告否認該信函所述內容為真實。
    另原告所提出訴外人陳清出具之書面，除為審判外之陳述不
    足採憑外，且依其內容所載，亦不足以證明原告乙○○與林
    來成係合夥投資被告全亞洲製藥廠，以及二人具有隱名合夥
    關係。
  3.退步而言，縱認為訴外人林來成與原告乙○○間存有隱名合
    夥契約，惟按民法第708條第4款及第709條規定「隱名合夥
    契約因出名營業人死亡而終止」、「隱名合夥契約終止時，
    出名營業人應返還合夥人出資及給與其應得之利益」。今林
    來成既於78年9月間亡故，其合夥結算或合夥出資及利益之
    返還請求權，應自上開隱名合夥契約終止日起算，惟迄原告
    乙○○於97年6月6日提起本訴請求，已罹於15年之請求權時
    效，被告主張時效抗辯，拒絕給付，自屬有據。另「消滅時
    效，自請求權可行使時起算」，民法第128條亦定有明文，
    而所謂請求權可行使時，乃指權利人得行使請求權之狀態而
    言（最高法院63年台上字第1888號判例意旨參照），是合夥
    結算或合夥出資及利益之返還請求權消滅時效，應自合夥關
    係消滅時起算（同旨趣見最高法院67年台上字第507號判例
    意旨）。本件原告乙○○主張合夥出資及餘額之返還請求權
    時效，應自其88年1月收受被告庚○○代被告辛○○○書寫
    之信函時起算，殊屬無據。是原告乙○○以隱名合夥契約之
    法律關係請求被告辦理結算及連帶返還最低出資額100萬元
    ，即無理由。
(二)原告戊○○請求損害賠償部分:
  1.按公司法第23條所謂公司業務之執行，係指公司負責人處理
    有關公司之事務而言，不包括因個人之犯罪行為而害及他人
    之權利者（最高法院65年台上字第3031號、48年台上字第15
    01號判例意旨參照）。本件被告辛○○○等人雖因侵占及違
    反商業會計法遭刑事判決有罪，惟均屬個人之行為，非執行
    公司業務，無上開規定之適用。
  2.本件被告辛○○○、丙○○、己○○、庚○○，甲○○、癸○○等人，雖因侵占及違反商業會計法遭刑事判決有罪，但
    其受損害之人應為全亞洲製藥廠公司，並非股東個人，原告
    戊○○既未受有損害，其依民法第28條、第184條、第185條
    等一般侵權行為規定及公司法第23條、第226條等特別侵權
    行為規定，請求被告全亞洲製藥廠與被告辛○○○、丙○○
    、己○○、庚○○、甲○○、癸○○等人負連帶損害賠償責
    任，洵無理由。
  3.又被告辛○○○等人所侵占者，係被告全亞洲製藥廠所有之
    財產，原告之積極財產，並未因而減少；且股份有限公司盈
    餘分配與否及其數額，依公司法第184條第1項、第228條及
    第230條規定，乃專屬股東會之決議事項，為股東會之法定
    職權，公司有盈餘時，股東會固得決議將盈餘分配予股東，
    亦得決議不予分配盈餘。本件被告全亞洲製藥廠股東會並無
    於原告主張之各該年度作成盈餘分派決議，自難認原告有因
    被告之侵占而有何消極損害可言，此有鈞院97年度訴字第15
    97號判決意旨可參，既無損害而請求賠償，顯非有理。另依
    前所述，股份有限公司盈餘分配與否及其數額，為專屬股東
    會之決議事項及股東會之法定職權，非屬公司負責人應執行
    之業務；準此，被告全亞洲製藥廠縱未作成決議分派原告所
    主張之盈餘，亦非為公司負責人之被告辛○○○等人執行業
    務損害原告，是原告依公司法第23條規定請求被告負連帶賠
    償責任，並無可採。至於原告援引台灣高等法院91年上易字
    第562號判決，主張被告未依法為盈餘分配，應依公司法第2
    3條規定負連帶賠償責任，惟查該案事實係因該公司章程第1
    5條已明定若有盈餘即應分配，與本件被告全亞洲製藥廠公
    司章程第30條規定，盈餘分派應提請股東會決議之情形不同
    ，自無法比附援引。是原告戊○○主張因被告辛○○○等業
    務侵占之共同不法行為，嚴重影響股東會查核表冊報告及決
    議盈餘分配數額之正確性，造成其受領盈餘分配之數額錯誤
    受有損害云云，惟如上述，公司盈餘分配與否及其分配數額
    為股東會之權限，故原告戊○○之請求，殊屬無據。
  4.次查被告癸○○為代客記帳業者，依臺灣高等法院臺中分院
    97 年度上訴字第75號刑事判決所載：於90年12月底，全亞
    洲製藥廠尚有如該判決附表四所示，總額429,424元之應收
    票據尚未兌現，且均已委託復華商業銀行復興分行代收，實
    際上並未兌現，竟仍於該附表四所示之銷貨交易時，故意遺
    漏各筆應收帳款、銷貨收入、應收票據、銀行存款會計事項
    不為記錄，進兩將全亞洲製藥廠90年度之應收票據餘額為零
    之不實事項，記入該公司90年度總分類帳之應收票據科目明
    細分類帳，並據以製作90年度資產負債表，而於資產負債表
    應收票據科目記載金額為零，致使財務報表發生不實之結果
    等情，足見被告癸○○除涉及90年度之帳務記載爭議外，其
    餘年度均與其無涉。退步而言，被告全亞洲製藥廠經多次增
    資及股權異動後，已成為典型之家族公司，前負責人林來成
    經營時，即以被告辛○○○等私人帳戶，供公司經營使用，
    並未區分公司與私人帳戶。被告辛○○○等人於刑事審理時
    ，為免除公訴人之舉證困難及避免造成司法資源浪費，對於
    檢察官起訴與併辨之所有犯罪事實雖全數認罪，但因被告全
    亞洲製藥廠長期公私帳混用，有公司款存入私人帳戶，亦有
    由私人帳戶支應公司款，益見原告以前揭刑事判決附表之金
    額，未扣除以私人帳戶支出、提存法定盈餘公積、股息、員
    工分派紅利及稅賦等為各年度之請求基準，亦非正確。
  5.另按「因侵權行為所生之損害請求權，自請求權人知有損害
    及賠償義務人時起，二年不行使而消滅。自有侵權行為時起
    ，逾十年者亦同」，民法第197條第1項定有明文；復參照最
    高法院72年台上字第738號判例意旨: 「關於侵權行為損害
    賠償請求權之消滅時效，應以請求權人實際知悉損害及賠償
    義務人時起算，非以知悉賠償義務人因侵權行為所構成之犯
    罪行為經檢察官起訴，或法院判決有罪為準」。查原告戊○○及訴外人劉淑靜二人（各持股占被告全亞洲製藥廠之總股
    份比例為0.5％與2.17％），於91年及93年間，分別提起確
    認股數與確認股東會決議不成立等訴訟，均告三審敗訴確定
    ；另於91年間提起之刑事背信告訴，於不起訴處分發回續行
    偵查後，因檢察官認為全亞洲製藥廠與被告等股東私人帳戶
    混用，而以業務侵占與違反商業會計法起訴。再查，原告戊○○於94年9月30日刑事偵續案中，具狀告訴被告辛○○○
    等5人侵占公司款，請求調取被告辛○○○之銀行帳戶資料
    ，俟檢察官調取被告等人之銀行資料，發現有公司款入私人
    帳戶後，於95年3月21日最後一次偵查庭訊問此問題時，原
    告之告訴代理人蔡坤旺律師在場，檢察官並諭知雙方於一個
    半月內談和解，惟和解未成。依此足見原告戊○○最遲於95
    年3 月21日偵查中，即已知悉被告辛○○○等5人帳戶有存
    入公司款項，而其遲至97年6月6日始提起本件侵權行為損害
    賠償訴訟，其請求權已罹於二年時效，被告自得為時效抗辯
    。本件原告雖復援引最高法院96年台上字第2517號判決意旨
    ，認公司法第23條第2項之連帶賠償責任，係基於法律之特
    別規定，並非侵權行為責任，請求權之消滅時效，應適用民
    法第125條之規定云云；惟學者亦有認為因公司機關侵權行
    為而對公司及其負責人之損害賠償請求權，其消滅時效期間
    ，公司法未設明文，應適用民法有關侵權行為損害賠償請求
    權之消滅時效規定，自請求人知有損害及賠償義務人時起二
    年間不行使而消滅，併予陳明。並聲明：原告之訴駁回，且
    陳明如受不利判決，願供擔保請准宣告免為假執行。
貳、本院就兩造爭點經整理如下：
一、不爭執事項：
(一)台灣高等法院台中分院97年度上訴字第75號刑事判決被告辛○○○、丙○○、己○○、甲○○、庚○○5人侵占對於業務上
  所持有之物，各處有期徒刑壹年，減為有期徒刑陸月，或有期
  徒刑拾月，減為有期徒刑伍月；另以被告癸○○共同故意遺漏
  會計事項不為紀錄，致使財務報表發生不實之結果，處有期徒
  刑肆月，減為貳月；但尚未確定。
(二)被告辛○○○為被告全亞洲製藥公司董事長、被告丙○○為公
  司董事兼總經理、被告己○○為公司監察人、被告甲○○為公
  司董事兼總務、被告庚○○為公司之會計；另被告丁○○未在
  全亞洲製藥公司任職，被告癸○○則為代客記帳業者。
(三)依照被告公司登記顯示，被告全亞洲製藥公司股份總額為600
  股，原告戊○○之股份為3股。
二、爭執之事項：
(一)原告乙○○是否得依隱名合夥及繼承之法律關係，請求被告辛○○○、丁○○、丙○○、己○○、庚○○5人，就其被繼承
  人林來成原在被告全亞洲製藥公司之股份辦理結算並連帶返還
  出資及應得之利益？如可請求，其時效是否已完成？
(二)原告戊○○是否得依民法第184條第1項後段、第2項及第185條
  規定，對被告辛○○○、丙○○、己○○、庚○○、甲○○、
  癸○○6人請求連帶損害賠償？如可請求，其時效是否已完成
  ？
(三)原告戊○○是否得依民法第28條、公司法第23條（及第226條
  ？）規定，對被告辛○○○、丙○○、甲○○、己○○及被告
  全亞洲製藥公司5人請求連帶損害賠償？如可請求，其時效是
  否已完成？
參、法院之判斷：
一、本院茲就兩造上開爭執事項經調查所得心證，說明如下：
(一)原告乙○○是否得依隱名合夥及繼承之法律關係，請求被告辛○○○、丁○○、丙○○、己○○、庚○○5人，就其被繼承
  人林來成原在被告全亞洲製藥公司之股份辦理結算並連帶返還
  出資及應得之利益？如可請求，其時效是否已完成？
  1.本件原告主張：原告乙○○與其胞弟林來成於48年、49年、
    51年間陸續賣出兩人公同共有之父親遺產共14筆系爭繼承土
    地，供作兄弟共同創業資金，共同出資創立合夥事業，二人
    間出資比例各占二分之一。因當時乙○○為公務員，與林來
    成合夥時不便出名，遂以林來成為出名之人，林來成名下之
    股份乙○○有二分之ㄧ，乙○○之股權即隱名於林來成名下
    ，且二人間出資合購之廠房及房屋均移轉登記於林來成名下
    ，由林來成出名經營，故林來成與原告乙○○成立隱名合夥
    關係云云，此為被告所否認，並辯稱：全亞洲製藥廠於55
    年8月間成立，資本總額為80萬元，分為80股，每股1萬元，
    當時股東計有20人，每人股數4股，以訴外人孫崑源為董事
    長，林來成持有股數4股，乙○○之持股，則以其母林許柳
    名義登記，股數亦為4股，嗣再移轉登記在乙○○之子即另
    一原告戊○○名下，並無乙○○所稱隱名合夥情形等語。經
    查：按「當事人約定一方對於他方所經營之事業出資而分受
    其營業所生之利益及分擔其所生損失之契約，為隱名合夥」
    ，民法第700條定有明文，本件原告既主張本件已故之林來
    成與原告乙○○成立隱名合夥關係云云，自應由原告負舉證
    責任。
  2.查本件原告乙○○雖提出土地登記簿謄本及其寄給被告辛○○○之信函，及他案證人陳清、曾清和證言為證，然查：
    (1)依原告提出之土地登記謄本記載，上開系爭繼承土地是分
      別於48年或51年間出售等情，然系爭259地號土地，依其
      謄本上記載係義務人乙○○「等3人」之情，此與原告所
      稱系爭繼承土地均係義務人乙○○「等2人」乙節，並不
      儘相符，且據此尚難用以證明原告乙○○及訴外人林來成
      投資全亞洲製藥公司之資金皆來自於此，此觀之原告起訴
      狀自承：「…將兄弟公同共有之土地出售而得之資金全數
      交與親弟林來成運用，『甚至將部分資金，所購房屋登記
      於林來成名下，供林來成家人居住』…」，尤為明顯。縱
      認乙○○及林來成之資金，來自變賣土地所得，然其間彼
      二人間之法律關係究係原告所主張之隱名合夥關係？抑或
      為二人共同出資之無名契約？抑或出於借貸關係？其間存
      在之可能性原因多種，尚非逕自推論出僅出於隱名合夥之
      一端，復參以被告全亞洲製藥廠之前身，自林來成設立之
      後，53年5月間林來成等共計13人簽訂合夥契約（此亦有
      原告乙○○於86年11月26日寄發之信函中亦謂：「…當時
      我兄弟二人和獸醫同伴好友十一人，共十三人合資，每人
      出資三萬五千元為平等股份權益」等情亦足佐參），由林
      來成擔任執行人成立「亞洲藥廠」（為全亞洲製藥廠公司
      之前身），乙○○另以其母林許柳名義登記為股東，嗣於
      55年間，亞洲藥廠再變更為被告全亞洲製藥廠，原告戊○○則於67年5月7日承受訴外人林許柳名下之股份由而成為
      被告公司股東，其間該事業本體已轉換組織型態，益形複
      雜，而原告乙○○亦以其母林許柳名義登記為股東，原告
      戊○○亦於67年5月7日承受訴外人林許柳名下之股份，則
      原告乙○○竟長期未加聞問其所謂「隱名合夥」事業之經
      營（依原告陳述渠等係於90年間要求查閱公司會計表冊以
      釐清股權），甚而為杜日後爭議而以書面確立彼此權利義
      務關係，原告乙○○均捨此而不為，尤其林來成原經營事
      業之資產負債若干？於再訂立13人之合夥契約時，林來成
      之出資金額結構如何，即除原有事業為出資外，是否尚有
      其個人之另外出資？均有未明，則原告以上開系爭繼承土
      地出售而謂有隱名合夥情事，亦嫌速斷。況查，依臺灣高
      等法院臺中分院92年度上字第442號確認股東會決議議不
      成立事件準備程序筆錄記載，證人陳清及曾清和均明確證
      述:「乙○○與林來成在被上訴人全亞洲製藥股份有限公
      司成立時，他們兩人都是股東」、「我知道的是乙○○以
      他母親的名義入股，他說他是家畜試驗所的職員，公務員
      不能當公司的股東，不能用他名義登記為股東，所以乙○○用他媽媽的名義登記，…」，或「…成立的時候林來成
      與乙○○每人都是四股，一股五萬元，每人二十萬元，因
      為我也是設立的股東，乙○○、林來成也都是各有四股，
      成立的當時乙○○是以他媽媽林許柳的名義登記，因為他
      是公務員不能經商，不能登記為公司的股東，所以用他媽
      媽的名義登記，林來成的股份以他自己的名義登記，乙○○的股份並沒有以林來成的名義登記…」等語各在卷，可
      見原告乙○○係藉由其母名義登記為出名之股東，即與上
      開隱名合夥之概念並不相合；至於原告乙○○寄給被告辛○○○之信函，為其單方片面製作之文書，被告否認該信
      函所述內容為真實，自不足以為憑據；另原告所提出訴外
      人陳清出具之書面，除為審判外之陳述不足採憑外，且陳
      清亦已於上開案件中作證，已見前述，自不足以再以其訴
      外之文件資料為原告有利之認定，足徵原告主張原告乙○○與林來成係合夥投資被告全亞洲製藥廠，以及二人具有
      隱名合夥關係乙節，尚難採信。
    (2)退步而言，縱認為訴外人林來成與原告乙○○間存有隱名
      合夥契約，惟按民法第708條第4款及第709條規定「隱名
      合夥契約因出名營業人死亡而終止」、「隱名合夥契約終
      止時，出名營業人應返還合夥人出資及給與其應得之利益
      」。查本件林來成既於78年9月間亡故，其合夥結算或合
      夥出資及利益之返還請求權，應自上開隱名合夥契約終止
      日起算，惟迄原告乙○○於97年6月6日提起本訴請求，已
      罹於15年之請求權時效，被告主張時效抗辯，拒絕給付，
      自屬有據。另按「消滅時效，自請求權可行使時起算」，
      民法第128條亦定有明文，而所謂請求權可行使時，乃指
      權利人得行使請求權之狀態而言（最高法院63年台上字第
      1888號判例意旨參照），是合夥結算或合夥出資及利益之
      返還請求權消滅時效，應自合夥關係消滅時起算（同旨趣
      見最高法院67年台上字第507號判例意旨）。本件原告乙○○主張合夥出資及餘額之返還請求權時效，應自其88年
      1月收受被告庚○○代被告辛○○○書寫之信函時起算，
      殊屬無據。是原告乙○○以隱名合夥契約之法律關係請求
      被告辦理結算及連帶返還最低出資額100萬元，即無理由
      。
(二)原告戊○○是否得依民法第184條第1項後段、第2項及第185條
  規定，對被告辛○○○、丙○○、己○○、庚○○、甲○○、
  癸○○6人請求連帶損害賠償？如可請求，其時效是否已完成
  ？
  1.原告主張：被告辛○○○、丙○○、己○○、甲○○、庚○○均為被告公司之商業負責人，而被告癸○○為代客記帳業
    者，渠等不能健全公司制度，謀求股東及債權人之權益，竟
    於82年至95年間共同挪用淘空全亞洲製藥廠資產，使財務報
    表發生不實之結果，已嚴重影響股東會查核表冊報告及決議
    盈餘分派數額之正確性，造成原告戊○○受領盈餘分派之數
    額錯誤受有損害。是渠等不法之行為，致原告戊○○受有損
    害，且其行為與原告戊○○所受損害間具相當因果關係，原
    告戊○○自得依民法第184條、第185條，請求被告辛○○○
    、丙○○、己○○、庚○○、甲○○、癸○○等6人連帶對
    原告負損害賠償責任云云，被告則以時效消滅為抗辯。經查
    ，本件訴外人林來成於78年9月病逝後，改由被告辛○○○
    擔任被告公司董事長，被告丙○○則擔任該公司董事兼總經
    理、被告己○○為監察人、被告甲○○為董事兼總務、被告
    庚○○為會計（其中被告丙○○、己○○、庚○○為林來成
    、辛○○○之子女，被告甲○○為林來成、辛○○○之媳婦
    ），是被告辛○○○、丙○○、甲○○、己○○均為執行公
    司職務之人，為從事業務之人，依據公司法第8條、商業會
    計法第4條規定為商業負責人，被告庚○○為商業主辦會計
    ，亦為從事業務之人。渠等於81年間回溯之不詳時間，竟不
    思為全亞洲製藥廠全體股東之利益經營公司，將公司視為自
    己家族資產及私人金庫，故意不將各筆應收票據記載入帳，
    有意規避商業利害關係人或特定股東聲請檢查帳簿報表、業
    務帳目，且將部分貨款支票逐筆存入私人帳戶，又被告辛○○○等人明知此部分款項來源本即為公司所有之應收票據，
    並非公司向股東借得款項，且無任何股東出資之原始憑證之
    情形下，由被告庚○○連續將此等明知為不實之事項，於公
    司帳冊內任意捏造金額，記入帳冊載為股東往來科目，充作
    公司向股東借款，虛增股東往來總額，並憑以製作公司資產
    負債表等財務報表，致使財務報表發生不實之結果，另二被
    告庚○○、癸○○（為代客記帳業者）則將數筆應收支票，
    故意遺漏未予記入全亞洲製藥廠90年度應收票據明細分類帳
    ，且於尚未兌現之前，即送由被告辛○○○等公司董事據以
    製作該年度資產負債表，而將資產負債表之應收票據餘額記
    載為零，再經送被告己○○審查，並出具審查報告，上揭業
    務侵占事實業經本院95年度訴字第1834號及臺灣高等法院臺
    中分院97年度上訴字第75號刑事判決認定在案，自堪認係真
    實。
  2.被告辛○○○等人雖有上揭不法行為，然原告戊○○欲請求
    上開損害賠償之前提，須有法律上之權利或利益受損害，亦
    即原告所主張之股東盈餘分配請求權，須經公司股東會決議
    分配後，公司股東始具有具體之請求權。辛○○○等人所侵
    占者，係被告全亞洲製藥廠所有之財產，原告之積極財產，
    並未因而減少；且股份有限公司盈餘分配與否及其數額，依
    公司法第184條第1項、第228條及第230條規定，乃專屬股東
    會之決議事項，為股東會之法定職權，公司有盈餘時，股東
    會固得決議將盈餘分配予股東，亦得決議不予分配盈餘。本
    件原告雖主張被告公司曾於82年至95年期間召開股東會，並
    作成盈餘分派之決議云云，並提出被告公司之分配盈餘表及
    證人張光彥之另案證詞為證，此為被告所否認，經查，原告
    提出之分配盈餘表，其上並無製作人或公司負責人之簽章，
    究係何人所做，實難得知，其真實性即屬存疑，而證人張光
    彥之另案（本院91年度訴字第4086號確認股東會決議不存在
    案件）證詞略以：「…開股東會時，會計會先宣讀年度的財
    務報表…在開會中，不會報告股東的股數，所以股東的股數
    有沒有變更，我不清楚，在我弟弟是股東的時代，紅利的領
    取都是我爸爸自己領取的，到我當股東時，紅利的領取都是
    會計拿現金裝在信封給我，由我自己領取，至於紅利的計算
    基礎，我並不清楚，所以我也不清楚別的股東分派到多少紅
    利。…」等語，雖證人張光彥作證曾領取紅利，然並未指出
    確係經由股東會決議而為，是原告主張全亞洲製藥廠股東會
    曾作成盈餘分派決議云云，尚難憑採，據此亦難認原告有因
    被告之侵占行為而有何消極損害可言，此有本院97年度訴字
    第1597號判決意旨可參，本件原告既無損害而請求賠償，於
    法尚有未合。
  3.按「因侵權行為所生之損害請求權，自請求權人知有損害及
    賠償義務人時起，二年不行使而消滅。自有侵權行為時起，
    逾十年者亦同」，民法第197條第1項定有明文；復參照最高
    法院72年台上字第738號判例意旨:「關於侵權行為損害賠償
    請求權之消滅時效，應以請求權人實際知悉損害及賠償義務
    人時起算，非以知悉賠償義務人因侵權行為所構成之犯罪行
    為經檢察官起訴，或法院判決有罪為準」。查原告戊○○及
    訴外人劉淑靜二人（各持股占被告全亞洲製藥廠之總股份比
    例為0.5％與2.17％），於91年及93年間，分別提起確認股
    數與確認股東會決議不成立等訴訟，均告三審敗訴確定；另
    於91年間提起之刑事背信告訴，於不起訴處分發回續行偵查
    後，因檢察官認為全亞洲製藥廠與被告等股東私人帳戶混用
    ，而以業務侵占與違反商業會計法起訴。再查，原告戊○○
    於94年9月30日刑事偵續案中，具狀告訴被告辛○○○等5人
    侵占公司款，請求調取被告辛○○○之銀行帳戶資料，俟檢
    察官調取被告等人之銀行資料，發現有公司款入私人帳戶後
    ，於95年3月21日最後一次偵查庭訊問此問題時，原告之告
    訴代理人蔡坤旺律師在場，檢察官並諭知雙方於一個半月內
    談和解，惟和解未成，依此足見原告戊○○最遲於95年3 月
    21日偵查中，即已知悉被告辛○○○等5人帳戶有存入公司
    款項，而其遲至97年6月6日始提起本件侵權行為損害賠償訴
    訟，其請求權已罹於二年時效，雖原告陳稱：其委任之告訴
    代理人於偵查中得知被告侵占公司款，並不等同於原告本人
    知情云云，與情理有違，自不足為採，是被告自得為時效抗
    辯並拒絕給付。
(三)原告戊○○是否得依民法第28條、公司法第23條（及第226條
  ？）規定，對被告辛○○○、丙○○、甲○○、己○○及被告
  全亞洲製藥公司5人請求連帶損害賠償？如可請求，其時效是
  否已完成？
  1.按公司法第23條第2項非侵權責任，不以公司負責人有故意
    過失為限，然此與一般無過失責任有間，乃特殊違法責任，
    須以執行業務違反法令為責任要件。所謂執行業務採廣義解
    釋，除行為外觀足認其為執行業務之行為外，尚包括與執行
    業務有密切之關係者，不僅指法律行為，尚包括事實行為，
    亦不問其為作為或不作為。所謂違反法令，包括法律、命令
    ，範圍兼括民刑法、行政法、經濟法等領域。本件原告主張
    ：被告辛○○○、丙○○、己○○、甲○○等人業務侵占之
    行為，應屬公司法第23條第2項「執行公司業務」之行為乙
    節，應屬可採。雖被告援引最高法院65年台上字第3031號、
    48年台上字第1501號判例，抗辯：公司法第23條所謂公司業
    務之執行，係指公司負責人處理有關公司之事務而言，不包
    括因個人之犯罪行為而害及他人之權利者，本件被告辛○○○等人遭刑事有罪判決，均屬個人之行為，非執行公司業務
    ，無公司法第23條規定之適用云云，惟被告辛○○○、丙○○、甲○○、己○○均為執行公司職務之人，為從事業務之
    人，依據公司法第8條規定，均為公司負責人，渠等於收受
    被告全亞洲製藥廠貨款之際，連續將為公司所收取業務上持
    有之公司貨款支票，故意遺漏此等應收票據會計事項不予記
    入公司帳冊，且將部分貨款支票逐筆存入私人帳戶，構成業
    務侵占罪，被告等人上述行為，當屬公司經營所需執行之業
    務無疑，且外觀足認其為執行業務之行為，自屬處理「執行
    業務」之行為，此亦有最高法院65年6月8日民庭庭推總會議
    決議意旨可資參照，是被告此部分所辯，自不足採。
  2.又查，如前所述，原告主張全亞洲製藥廠股東會曾作成盈餘
    分派決議云云，並不可採，本件原告既無權利或利益受損害
    之情。另依前所述，股份有限公司盈餘分配與否及其數額，
    為專屬股東會之決議事項及股東會之法定職權，非屬公司負
    責人應執行之業務；準此，被告全亞洲製藥廠縱未作成決議
    分派原告所主張之盈餘，亦非為公司負責人之被告辛○○○
    等人執行業務損害原告，是原告依公司法第23條規定請求被
    告負連帶賠償責任，並無可採。至於原告援引台灣高等法院
    91年上易字第562號判決，主張被告未依法為盈餘分配，應
    依公司法第23條規定負連帶賠償責任，惟查該案事實係因該
    公司章程第15條已明定若有盈餘即應分配，與本件被告全亞
    洲製藥廠公司章程第30條規定，盈餘分派應提請股東會決議
    之情形不同，自無法比附援引。是原告戊○○主張因被告辛○○○等業務侵占之共同不法行為，嚴重影響股東會查核表
    冊報告及決議盈餘分配數額之正確性，造成其受領盈餘分配
    之數額錯誤受有損害云云，惟如上述，公司盈餘分配與否及
    其分配數額為股東會之權限，故原告戊○○之主張，尚嫌無
    據。至於時效是否已完成乙節，即無庸再論述。
二、綜上所述，原告主張：原告乙○○與林來成係合夥投資被告
    全亞洲製藥廠，以及二人具有隱名合夥關係乙節，尚難採信
    。退步而言，縱認為訴外人林來成與原告乙○○間存有隱名
    合夥契約，因林來成已於78年9月間亡故，隱名合夥契約即
    已終止，原告林再香合夥結算或合夥出資及利益之返還請求
    權，於97年6月6日提起本訴請求，已罹於15年之請求權時效
    ，被告自得主張時效抗辯，拒絕給付，又原告主張全亞洲製
    藥廠股東會曾作成盈餘分派決議云云，亦不可採，原告戊○○既無權利或利益受損害自不得依民法第184條第1項後段、
    第2項及第185條、民法第28條、公司法第23條（及第226條
    ）等規定對被告辛○○○等請求連帶損害賠償，而上開民法
    第184條第1項後段、第2項及第185條之請求權亦罹於時效，
    被告得抗辯拒絕給付，從而本件原告之訴，並無理由，應予
    駁回。原告之訴既經駁回，其假執行之聲請亦失所依附，應
    併予駁回。
三、本件事證已臻明確，兩造其餘攻擊防禦方法，核與判決結果
    不生影響，爰不逐一論述。
四、訴訟費用負擔之依據：民事訴訟法第78條、第85條第1項前
    段。
中    華    民    國    98    年    10    月    30    日
                  民事第四庭    法  官  張國華
正本係照原本作成。
如對本判決上訴，須於判決送達後20日內向本院提出上訴狀。
中    華    民    國    98    年    10    月    30    日
                                書記官  王麗麗
附表1：
┌──────┬──────────────────┐
│分派年度    │侵占數額即應增加之純利（新台幣：元）│
├──────┼──────────────────┤
│88          │12,440,917                          │
├──────┼──────────────────┤
│89          │13,524,756                          │
├──────┼──────────────────┤
│90          │5,743,093                           │
├──────┼──────────────────┤
│91          │1,476,441                           │
├──────┼──────────────────┤
│92          │7,353,032                           │
├──────┼──────────────────┤
│93          │2,326,532                           │
├──────┼──────────────────┤
│94          │7,448,852                           │
├──────┼──────────────────┤
│95          │976,153                             │
├──────┼──────────────────┤
│96          │874,354                             │
├──────┼──────────────────┤
│總計        │52,164,130                          │
└──────┴──────────────────┘
附表2：
┌──────┬──────────────────────┐
│分派年度    │原告可分派盈餘（新台幣：元，元以下四捨五入）│
├──────┼──────────────────────┤
│88          │12,440,917×10％（股息一分）×0.5％＝6,220  │
├──────┼──────────────────────┤
│89          │13,524,756×10％（股息一分）×0.5％＝6,762  │
├──────┼──────────────────────┤
│90          │5,743,093×10％（股息一分）×0.5％＝2,872   │
├──────┼──────────────────────┤
│91          │1,476,441×10％（股息一分）×0.5％＝738     │
├──────┼──────────────────────┤
│92          │7,353,032×10％（股息一分）×0.5％＝3,677   │
├──────┼──────────────────────┤
│93          │2,326,532×10％（股息一分）×0.5％＝1,163   │
├──────┼──────────────────────┤
│94          │7,448,852×10％（股息一分）×0.5％＝3,724   │
├──────┼──────────────────────┤
│95          │976,153×10％（股息一分）×0.5％＝488       │
├──────┼──────────────────────┤
│96          │874,354×10％（股息一分）×0.5％＝437       │
├──────┼──────────────────────┤
│總計        │26,081                                      │
└──────┴──────────────────────┘


司法院資訊處製作；財團法人民間司法改革基金會備份。
